ACORDAO-COMPLETO-2581692

ACÓRDÃO 1954/2023 ATA 6/2023 - PRIMEIRA CÂMARA

VISTOS, relatados e discutidos estes autos nos quais se analisam embargos de declaração opostos por David Kodel em face do Acórdão 1131/2023-TCU-Primeira Câmara, por meio do qual esta Corte de Contas concedeu provimento parcial ao pedido de reexame interposto pelo embargante em face do Acórdão 11251/2021-TCU-Primeira Câmara, que considerou ilegal o ato de concessão de aposentadoria emitido em favor do recorrente;
ACORDAM os Ministros do Tribunal de Contas da União, reunidos em Sessão da 1ª Câmara, diante das razões expostas pelo Relator, em:
9.1. conhecer dos presentes embargos de declaração, com fundamento nos arts. 32, inciso II, e 34 da Lei 8.443/1992, para, no mérito, rejeitá-los;
9.2. notificar acerca desta decisão o embargante e o Tribunal Regional do Trabalho da 2ª Região/SP.

Embargos de declaração opostos em face de decisão que concedeu provimento parcial a pedido de reexame interposto pelo embargante.

Primeira Câmara

3. Embargante: David Kodel (XXX.822.678-XX).

13.1. Ministros presentes: Walton Alencar Rodrigues (Presidente), Vital do Rêgo (Relator) e Jhonatan de Jesus.
13.2. Ministros-Substitutos convocados: Augusto Sherman Cavalcanti e Marcos Bemquerer Costa.
13.3. Ministro-Substituto convocado que não participou da votação: Marcos Bemquerer Costa.
13.4. Ministro-Substituto presente: Weder de Oliveira.

VITAL DO RÊGO

Ministro Vital do Rêgo.

Trata-se de embargos de declaração opostos por David Kodel em face do Acórdão 1131/2023-TCU-Primeira Câmara, por meio do qual esta Corte de Contas deu provimento parcial a pedido de reexame interposto pelo embargante. 
2.	Em seu apelo recursal, juntado na peça 51, em 20/3/2023, o embargante sustenta, no essencial, o que segue:
 (...) 
Trata-se de pedido de reexame com pedido de atribuição de efeito suspensivo proposto em face do Acórdão 11.251, de 2021, objetivando, em síntese, a anulação do referido decisum, para assegurar à recorrente o devido processo legal, haja vista a ausência de intimação quanto à pauta de julgamento do acórdão; e, sucessivamente, que se julgue legal a percepção das parcelas de quintos incorporados. 
Sobreveio acórdão 1131-2023-TCU-1ª Câmara, dando provimento ao pedido de reexame por concluir-se que: 
Acórdão:  
VISTOS, relatados e discutidos estes autos que tratam de pedido de reexame interposto pelo Sr. David Kodel em face do Acórdão 11.251/2021-TCU-1ª Câmara, por meio do qual esta Corte de Contas considerou ilegal o ato de aposentadoria emitido em favor do recorrente;  
ACORDAM os ministros do Tribunal de Contas da União, reunidos em Sessão da 1ª Câmara, ante as razões expostas pelo relator e com fundamento nos arts. 33 e 48 da Lei 8.443/1992, em:  
9.1. conhecer do presente pedido de reexame, para, no mérito, dar-lhe provimento parcial, tornando sem efeito, apenas para o recorrente, os subitens "9.4.1 e 9.4.3" da decisão recorrida, sem prejuízo de orientar o Tribunal Regional do Trabalho da 2ª Região/SP para que siga o entendimento mais recente do Supremo Tribunal Federal no âmbito do Recurso Extraordinário 638.115, mantendo a parcela incorporada a título de quintos, nos proventos da recorrente, nos termos em que foi inicialmente deferida, imune à absorção por reajustes futuros, considerando que a referida incorporação está amparada em decisão judicial proferida nos autos do processo 0000292- 57.2004.4.03.6100, movido pelo Sindicato dos Trabalhadores do Judiciário Federal no Estado de São Paulo - SINTRAJUD/SP, que tramitou no juízo da 22ª Vara Federal Cível de São Paulo e cuja sentença de mérito transitou em julgado em 2/3/2011;  
9.2. encaminhar cópia desta deliberação ao recorrente e ao Tribunal Regional do Trabalho da 2ª Região/SP. 
Ocorre que, como será demonstrado na sequência, a decisão apresenta contradição, haja vista que ao deixar a não absorção de parcelas de VPNI para análise pelo tribunal de origem da servidora, apesar de estar provado que a servidora está coberta por decisão transitada em julgado, além de julgar ilegal o seu ato de aposentadoria e negar o registro dela. 
DA TEMPESTIVIDADE E CABIMENTO DOS EMBARGOS 
A decisão ora em exame desafia a oposição de embargos de declaração, nos termos dos arts. 32, II e 34, §2º da Lei n° 8.443/92, eis que é cabível o manejo dos embargos em face de decisão omissa, nos seguintes termos: 
 Art. 32. De decisão proferida em processo de tomada ou prestação de contas cabem recursos de: (...) 
II - embargos de declaração; (...) 
Art. 34. Cabem embargos de declaração para corrigir obscuridade, omissão ou contradição da decisão recorrida. (...) 
§ 2° Os embargos de declaração suspendem os prazos para cumprimento da decisão embargada e para interposição dos recursos previstos nos incisos I e III do art. 32 desta Lei. 
No caso em exame, é nítida a ocorrência de contradição quanto à análise da legalidade da percepção de parcelas de quintos, e não registro da aposentadoria, na medida em que ao passo que determinou a manutenção do pagamento, ainda assim negou registro à aposentadoria do cliente. 
Assim, resta patente o cabimento dos presentes embargos de declaração no caso em exame, suspendendo-se o prazo para cumprimento da decisão embargada. A contagem do prazo recursal para oposição dos embargos, que é de dez dias a teor do art. 287, §1º do Regimento Interno do Tribunal de Contas da União, ainda não começou a fluir, visto não ter ocorrido a intimação do procurador do servidor. 
DO MÉRITO RECURSAL 
Como visto, a decisão ora embargada rejeitou o pedido de reexame do servidor aposentado. No entanto, o i. Julgador incorreu em contradição na apreciação da causa, como se passa a demonstrar. 
Da contradição no caso concreto e possibilidade do registro com ressalvas 
No caso, tínhamos que a única questão que mantém o não registro da aposentadoria do Servidor em questão, seria a percepção dos quintos incorporados em período, anteriormente, controvertido, ou seja, entre abril de 1998 e outubro de 2001. 
No entanto, como foi comprovado no presente feito, o servidor está coberto por trânsito em julgado advindo dos autos n. 0000292-57.2004.4.03.6100, o que afasta a ilegalidade da incorporação, sobretudo porque se trata de decisão que não pode mais ser rescindida, ou tornada inexigível, dado o tempo passado desde o julgamento final do citado processo. 
Vale dizer, no caso, que ao modular os efeitos da decisão de mérito no RE 638.115/CE (acórdão anexo) , o STF, no ponto que específico dos quintos protegidos pelo manto do trânsito em julgado, não há outra interpretação, a ser feita, que a Suprema Corte abriu uma exceção à ilegalidade da incorporação analisada. Ou seja, naquele ponto, específico, criou situação em que a percepção de valores, relativas a períodos após abril de 1998, se tornou legal. 
Lado outro, há de se considerar que, mesmo que não se reconheça a legalidade do recebimento da VPNI (quintos) , as outras parcelas estão de acordo com o que determinado pelo ordenamento jurídico, o que impõe a sua aprovação e registro, na medida em que, esta Eg. Corte de Contas poderia, no caso, homologar a aposentadoria do autor, ressalvada a parcela VPNI/Quintos. 
Da solução adotada por esta Corte no Acórdão 2076/2005-TCU-Plenário 
 
Chamamos atenção, também, para a solução que foi dada, por esta Corte de Contas, quando da modulação de efeitos do Acórdão 589/2005-Plenário, que deu provimento parcial a recursos opostos à Decisão 844/2001-Plenário, que declarara a nulidade da Decisão Plenária 481/1997. 
Naquela ocasião se examinava atos de aposentadoria emitidos sob orientação da Decisão 481/97, que determinou o pagamento da chamada Parcela Opção, prevista no artigo 2º da Lei 8.911/94, aos servidores que, até 18 de janeiro de 1995, tivessem satisfeito os pressupostos temporais estabelecidos nos artigos 180 da lei 1.711/52 e 193 da Lei 8.112/90, e ainda não registrados pelo TCU. 
Assim, o Acórdão 2076/2005-TCU-Plenário (Anexo) , que modulou os efeitos do Acórdão 589/2005-Plenário, determinou o seguinte, quanto às aposentadorias que tinham sido concedidas com base na Decisão 481/97: 
ACORDAM os Ministros do Tribunal de Contas da União, reunidos em Sessão do Plenário, ante as razões expostas pelo Revisor, e com fundamento nos arts. 1º, inciso II, e 34 da Lei nº 8.443/92, em: 
9.1. conhecer dos embargos de declaração opostos pelos interessados acima nominados, para, no mérito, acolhê-los, tornando insubsistente o Acórdão nº 589/2005-TCU-Plenário; 
9.2. alterar o item 8.5 da Decisão nº 844/2001-TCU-Plenário, que passa a ter a seguinte redação: 
"8.5. determinar aos órgãos e entidades da Administração Pública Federal direta, autárquica e fundacional que promovam, de imediato, sob pena de responsabilidade solidária, o reexame dos atos de aposentadoria emitidos sob orientação das Decisões nº s 481/97-TCU-Plenário e 565/1997-TCU-Plenário, para a exclusão da parcela opção, derivada exclusivamente da vantagem "quintos" ou "décimos", dispensando-se a restituição dos valores recebidos de boa-fé, nos termos da Súmula 106 da Jurisprudência deste Tribunal"; 
9.3. esclarecer que, para fins do disposto no item 8.5 da Decisão nº 844/2001TCU-Plenário, com a redação dada por este Acórdão, deve ser observado o seguinte: 
9.3.1. é assegurada na aposentadoria a vantagem decorrente da opção, prevista no art. 2º da Lei nº 8.911/94, aos servidores que, até a data de 18 de janeiro de 1995, tenham satisfeito os pressupostos temporais estabelecidos no art. 193 da Lei 8.112/90, ainda que sem os requisitos para aposentação em qualquer modalidade; 9.3.2. em atenção aos princípios da segurança jurídica, da boa-fé e da isonomia, a determinação constante do item 8.5 da Decisão nº 844/2001-TCU-Plenário, com a redação dada por este Acórdão, não se aplica aos atos de aposentadoria expedidos com base no entendimento decorrente das Decisões nº s 481/1997Plenário e 565/1997-Plenário, e já publicados no órgão de imprensa oficial até a data da publicação da Decisão nº 844/2001-Plenário (DOU de 25/10/2001) ; 9.4. em consonância com os princípios da racionalidade administrativa e da economia processual, autorizar, excepcionalmente, que os processos de aposentadoria e os recursos, inclusive as revisões de ofício, envolvendo exclusivamente o pagamento da parcela de que trata este Acórdão, sejam considerados legais por relação, ainda que contenham pareceres divergentes e/ou propostas de ilegalidade;   
Ou seja, esta própria Corte de Contas, em caso análogo, já determinou se considerar legal por relação, atos de aposentadoria que contivessem pareceres divergentes e/ou com proposta de ilegalidade.  
E é isso que se requer no caso concreto, vez que o STF, ao modular os efeitos da decisão de mérito no RE 638.115/CE, tornou legal o recebimento de quintos de FC incorporados após abril de 1998, por meio de decisão judicial transitada em julgado. 
DO PEDIDO 
Ante o exposto, requer o conhecimento e o provimento dos presentes embargos de declaração, aos quais deve ser atribuído efeito suspensivo (art. 34, § 2°, da Lei n° 8.443/92) , sob pena de violação aos arts. 32, II, e 34 da Lei n° 8.443/92, bem como aos arts. 5º, XXXV e LV, e 93, IX, da CF/88, para sanar a contradição apontada, atribuindo efeitos infringentes aos presentes embargos, para reformar o acórdão embargado, determinar a manutenção da VPNI incorporada entre abril de 1998 e setembro de 2001, e julgar legal/homologar a aposentadoria do servidor recorrente. 
 
Sucessivamente, determinar a manutenção da VPNI incorporada entre abril de 1998 e setembro de 2001 e julgar o ato de aposentadoria legal e homologá-lo, ressalvando-se a parcela VPNI-Quintos concedida no período entre abril de 1998 e outubro de 2001. 
Por fim, requer a expedição das publicações em nome do advogado Rudi Meira Cassel, OAB/DF 22.256, nos termos do artigo 272, § 2º e § 5º, do Código de Processo Civil, sob pena de nulidade, conforme a jurisprudência. 
Eis o Relatório.

Rudi Meira Cassel (OAB/DF 22.256) e outros.

Procurador Sérgio Ricardo Costa Caribé.

EMBARGOS DE DECLARAÇÃO OPOSTOS EM FACE DO ACÓRDÃO 1.131/2023-TCU-1ª CÂMARA, POR MEIO DO QUAL ESTA CORTE DE CONTAS CONCEDEU PROVIMENTO PARCIAL A PEDIDO DE REEXAME INTERPOSTO PELO EMBARGANTE. OMISSÕES ALEGADAS NÃO CARACTERIZADAS. CONHECIMENTO. REJEIÇÃO.

APOSENTADORIA (APOS)

Unidade de Auditoria Especializada em Pessoal (AudPessoal).

Em análise, embargos de declaração opostos por David Kodel em face do Acórdão 1131/2023-TCU-Primeira Câmara, por meio do qual esta Corte de Contas concedeu provimento parcial ao pedido de reexame interposto pelo embargante em face de Acórdão 11251/2021-TCU-Primeira Câmara, que considerou ilegal o ato de concessão de aposentadoria emitido em favor do recorrente. A decisão embargada foi exarada nos seguintes termos:
9.1. conhecer do presente pedido de reexame, para, no mérito, dar-lhe provimento parcial, tornando sem efeito, apenas para o recorrente, os subitens "9.4.1 e 9.4.3" da decisão recorrida, sem prejuízo de orientar o Tribunal Regional do Trabalho da 2ª Região/SP para que siga o entendimento mais recente do Supremo Tribunal Federal no âmbito do Recurso Extraordinário 638.115, mantendo a parcela incorporada a título de quintos, nos proventos do recorrente, nos termos em que foi inicialmente deferida, imune à absorção por reajustes futuros, considerando que a referida incorporação está amparada em decisão judicial proferida nos autos do processo 0000292- 57.2004.4.03.6100, movido pelo Sindicato dos Trabalhadores do Judiciário Federal no Estado de São Paulo - SINTRAJUD/SP, que tramitou no juízo da 22ª Vara Federal Cível de São Paulo e cuja sentença de mérito transitou em julgado em 2/3/2011;
Preliminarmente, destaco que o embargante tomou ciência da decisão embargada em 14/3/2023 por meio da plataforma Conecta-TCU (peça 47) . Com isso, o embargo juntado à peça 51, em 20/3/2023 e protocolizado neste Tribunal em 17/3/2023, encontra-se tempestivo, nos termos do art. 287, § 1º, do Regimento Interno do TCU. 
Em síntese, conforme excerto transcrito no relatório precedente, o embargante alega contradição, em razão de esta Corte de Contas ter dado provimento parcial ao recurso por ele interposto para manter a parcela de quintos sem absorção ao mesmo tempo que mantém o juízo de ilegalidade sobre a concessão. Para tanto, sustenta o embargante que:
 (i) foi comprovado no presente feito, o servidor está coberto por trânsito em julgado advindo dos autos n. 0000292-57.2004.4.03.6100, o que afasta a ilegalidade da incorporação, sobretudo porque se trata de decisão que não pode mais ser rescindida, ou tornada inexigível, dado o tempo passado desde o julgamento final do citado processo;
 (ii)  ao modular os efeitos da decisão de mérito no RE 638.115/CE, o STF, no ponto que específico dos quintos protegidos pelo manto do trânsito em julgado, não há outra interpretação, a ser feita, que a Suprema Corte abriu uma exceção à ilegalidade da incorporação analisada. Ou seja, naquele ponto, específico, criou situação em que a percepção de valores, relativas a períodos após abril de 1998, se tornou legal.
Em conclusão, o embargante pugna pelo acolhimento das razões apresentadas, nos seguintes termos:
 (...) determinar a manutenção da VPNI incorporada entre abril de 1998 e setembro de 2001, e julgar legal/homologar a aposentadoria do servidor recorrente.
Sucessivamente, determinar a manutenção da VPNI incorporada entre abril de 1998 e setembro de 2001 e julgar o ato de aposentadoria legal e homologá-lo, ressalvando-se a parcela VPNI-Quintos concedida no período entre abril de 1998 e outubro de 2001.
II
A despeito dos argumentos apresentados, o apelo manejado pelo embargante não tem o condão de promover alteração na parte dispositiva do acórdão embargado.
Em primeiro lugar, vale dizer que, por meio da decisão embargada, esta Corte de Contas deu provimento parcial ao pedido de reexame interposto pelo Sr. David Kodel de forma a manter a parcela de quintos percebida pelo interessado sem absorções futuras. Contudo, na referida decisão restou consignado o que segue:
 (...) 
10.	 Vale mencionar, entretanto, que persiste o juízo pela ilegalidade da concessão de aposentadoria emitida em favor do interessado, uma vez que o STF deixou assente que a incorporação de quintos no período de 8/4/1998 até 4/9/2001 ofende o princípio da legalidade, nos termos da tese firmada em sede de repercussão geral.
11.	 Anoto que, no ordenamento pátrio, vige o princípio da independência das instâncias. Significa dizer que o TCU exerce a sua jurisdição independentemente das demais esferas (civil, penal, trabalhista, tributária etc.) . Nesse sentido, são diversos os precedentes nesta Casa, a exemplo dos Acórdão 406/1999-TCU-Segunda Câmara, 436/1994- TCU-1ª Câmara e 6/1996-TCU-1ª Câmara. 
12.	 Não há, portanto, óbice para que esta Corte de Contas se manifeste pela ilegalidade da concessão de aposentadoria em epígrafe, ainda que a incorporação de quintos pelo exercício de funções entre 8/4/1998 e 4/9/2001 tenha se dado com fundamento em decisão judicial transitada em julgado.
Portanto, o questionamento ora apresentado pelo embargante já restou devidamente esclarecido no voto condutor da decisão embargada. 
Importa mencionar, ao contrário do que sustenta o embargante, que o STF não tornou legais as parcelas de quintos percebidas com fundamento em decisão judicial transitada em julgado. O que fez a Suprema Corte foi permitir a continuidade dos pagamentos sem a absorção da parcela, nos casos de amparo em decisão judicial transitada em julgado. Senão vejamos as considerações feitas pelo Relator do RE 638.115 no STF, Min. Gilmar Mendes:
Feitas essas considerações, curvo-me à orientação firmada pelo Pleno para reconsiderar parcialmente a decisão embargada, e firmar a impossibilidade de se determinar, por esta via, a cessação imediata do pagamento dos quintos quando fundado em decisão judicial transitada em julgado, ressalvado, em tese, o cabimento de ação rescisória para rediscutir o tema.
Do excerto acima, fica claro que o STF não considerou regular a percepção de quintos incorporados em decorrência do exercício de funções entre 8/4/1998 e 4/9/2001, com fundamento em decisão judicial transitada em julgado. A Corte Suprema modulou a decisão para tão somente preservar o pagamento da parcela nos casos em que existir amparo em decisão judicial transitada em julgado. Ainda assim, as incorporações de quintos no referido período, seja com fundamento em decisão judicial transitada em julgado, seja com fundamento em decisão judicial sem trânsito em julgado ou com lastro em decisão administrativa, são igualmente ilegais, diferindo entre si apenas no que diz respeito à manutenção da parcela.
É nesse sentido a tese final proferida pelo STF sobre essa questão a partir do tema 395 (RE 638.115/CE) :
Tema 395 - Incorporação de quintos decorrentes do exercício de funções comissionadas e/ou gratificadas.
Tese: Ofende o princípio da legalidade a decisão que concede a incorporação de quintos pelo exercício de função comissionada no período de 8/4/1998 até 4/9/2001, ante a carência de fundamento legal.
Na mesma linha, orientou o Superior Tribunal de Justiça - STJ a partir do julgamento do Resp 1.261.020/CE:
PROCESSUAL CIVIL. RECURSO ESPECIAL. ENUNCIADO ADMINISTRATIVO N. 3/STJ. SERVIDOR PÚBLICO FEDERAL. REEXAME DE RECURSO ESPECIAL. ART. 1.040, II, DO CPC/2015. QUINTOS. INCORPORAÇÃO DE FUNÇÃO COMISSIONADA. PERÍODO ENTRE 8 DE ABRIL DE 1998 A 4 DE SETEMBRO DE 2001. RE N. 638.115/CE. RECURSO ESPECIAL NÃO PROVIDO.
 (...) 
3. O STF, contudo, modulou os efeitos do julgamento no RE n. 68.115/CE Portanto, em juízo de retratação e com base na orientação jurisprudencial do Supremo Tribunal Federal firmada em repercussão geral, são fixadas as seguintes teses em sede de recurso especial repetitivo: 
a) Servidores públicos federais civis não possuem direito às incorporações de quintos/décimos pelo exercício de funções e cargos comissionados entre a edição da Lei n. 9.624/1998 e a MP n. 2.225-48/2001; 
b) Porém, os servidores públicos que recebem quintos/décimos pelo exercício de funções e cargos comissionados entre a edição da Lei n. 9.624/1998 e a MP n. 2.225-48/2001, seja por decisão administrativa ou decisão judicial não transitada em julgado, possuem direito subjetivo de continuar recebendo os quintos/décimos até o momento de sua absorção integral por quaisquer reajustes futuros concedidos aos servidores; 
c) Nas hipóteses em que a incorporação aos quintos/décimos estiver substanciada em coisa julgada material, não é possível a descontinuidade dos pagamentos de imediato. 
Em resumo, os embargos ora apresentados não são hábeis a reformar a decisão atacada, uma vez que apenas demonstram inconformidade com a decisão embargada, razão pela qual deve ela permanecer inalterada.
Ante o exposto, voto para que seja adotada a minuta de acórdão que ora trago ao exame deste Colegiado.
TCU, Sala das Sessões, em 21 de março de 2023.
Ministro VITAL DO RÊGO 
Relator